【裁判字號】    97,聲,1503
【裁判日期】    971230
【裁判案由】    返還擔保金
【裁判全文】
臺灣臺南地方法院民事裁定              97年度聲字第1503號
聲  請  人  陽信商業銀行股份有限公司
法定代理人  丙○○
訴訟代理人  丁○○
相  對  人  乙○○
            甲○○
上列當事人間聲請返還擔保金事件，本院裁定如下：
    主      文
聲請駁回。
聲請程序費用由聲請人負擔。
    理      由
一、按有下列各款情形之一者，法院應依供擔保人之聲請，以裁
    定命返還其提存物或保證書：（一）應供擔保之原因消滅者
    。（二）供擔保人證明受擔保利益人同意返還者。（三）訴
    訟終結後，供擔保人證明已定20日以上之期間，催告受擔保
    利益人行使權利而未行使，或法院依供擔保人之聲請，通知
    受擔保利益人於一定期間內行使權利並向法院為行使權利之
    證明而未證明者，民事訴訟法第104條第1項定有明文。前開
    規定，於其他依法令供訴訟上之擔保者準用之，並為同法第
    106 條所規定。又按釋明假扣押之原因而供之擔保，係擔保
    債務人因假扣押所應受之損害，故必待無損害發生，或債權
    人本案勝訴確定，或就所生之損害已經賠償時，得謂供擔保
    之原因消滅（最高法院53年台抗字第279 號判例、73年度台
    抗字第303 號判決意旨參照）。再按所謂之「訴訟終結」，
    係指依假扣押所保全之請求提起之本案訴訟終結；如供擔保
    人未提起本案訴訟時，則指假扣押裁定及假扣押執行程序均
    不存在者而言（最高法院92年度台抗字第19號裁定參照）。
二、本件聲請意旨略以：原高新商業銀行股份有限公司已於民國
    94年11月26日奉行政院金融監督管理委員會函准與陽信銀行
    股份有限公司合併且為消滅銀行，陽信銀行為存續銀行並依
    法承受一切訴訟權利與義務。相對人於87年9月17日設定最
    高限額抵押權新臺幣（下同）840萬元予聲請人，相對人乙
    ○○於87年9月21日邀同相對人甲○○為連帶保證人至本行
    簽發面額700萬元借據向聲請人借同面額之款項，並陸續展
    延借款期限，惟相對人自91年8月25日起即未繳納利息，依
    借據上特約事項五之約定，借款人自借用日起，未按期繳息
    者，視為全部到期，喪失期限利益，應立即清償本息、違約
    金，故聲請人於92年7月30日向鈞院聲請假扣押裁定，並經
    鈞院以92年度裁全字第4048號裁定在案。聲請人前依鈞院92
    年度裁全字第4048號假扣押裁定，准聲請人以新臺幣（下同
    ）500,000元或同額之臺北市政府建設公債為相對人供擔保
    後，得對相對人之財產於1,500,000 元之範圍內予以假扣押
    ，經聲請人以本院92年度存字第2057號提存書，提供臺北市
    政府建設公債90年度第一期債票還本券面額50萬元含第3 至
    10期息票之擔保物提存後，聲請以本院92年度執全字第1893
    號（聲請人誤載為96年執全吉字第2014號）假扣押執行程序
    ，假扣押相對人之財產在案。嗣聲請人向臺灣高雄地方法院
    （聲請人誤載為本院）聲請支付命令並經該院核發94年度促
    字第18924號支付命令，且於94年5月16日確定，聲請人即持
    該支付命令及確定證明書向鈞院聲請取回前開提存物，因鈞
    院提存所發現假扣押裁定聲請狀之借據與聲請支付命令之借
    據不同，亦即聲請鈞院92年度裁全字第4048號假扣押裁定之
    借據係89年9月21日簽發之借據，而上開支付命令係93年12
    月3日簽發之借據（因展延借款期限重簽借據，實係同一債
    權），故鈞院以95年度聲字第35號裁定駁回聲請人取回提存
    物之聲請，是聲請人爰依民事訴訟法第104條第1項規定，聲
    請返還上開提存之擔保物等語。
三、經查：聲請人與相對人間假扣押事件，聲請人前依本院92年
    度裁全字第4048號假扣押裁定，准聲請人以500,000 元或同
    額之臺北市政府建設公債為相對人供擔保後，得對相對人之
    財產於1,500,000元之範圍內予以假扣押，經聲請人以本院
    92年度存字第2057號提存書，提供臺北市政府建設公債90年
    度第一期債票還本券面額50萬元含第3至10期息票之擔保物
    提存後，聲請以本院92年度執全字第1893號假扣押執行程序
    ，假扣押相對人甲○○之財產在案，對相對人乙○○部分業
    於假扣押程序實施前撤回執行等情，業據聲請人提出本院92
    年度裁全字第4048號假扣押裁定、本院92年度存字第2057號
    提存書影本各1份附卷為證，且經本院依職權調取本院92年
    度裁全字第4048號民事假扣押（含92年度執全字第1893號）
    卷及本院92年度存字第2057號提存卷查明屬實。
四、聲請人雖主張上開假扣押裁定及支付命令所憑據之借據係指
    同一筆債權，因展延期限而重簽借據云云，惟此為相對人乙
    ○○所否認，並辯稱系爭借款債權係屬借新還舊，可由其提
    出之96年2月27日繳息收據及96年2月27日、96年3月9日、97
    年2月5日之繳款存摺影本可證，並可知系爭數紙借據因係借
    新還舊，故新借據應為新發生之借貸關係，並非原借貸之展
    期等語。而查聲請人聲請上開假扣押裁定所憑據之借據為89
    年9月21日簽發之借據，該借據上之借款金額為700萬元，借
    款期間為89年9月21日起至90年9月21日止，約定利率為按聲
    請人基本放款利率9.05％；而上開支付命令核發之憑據係93
    年12月3日簽發之借據，該借據上之借款金額為700萬元，借
    款期間為93年12月3日起至94年12月3日止，借款利率為年息
    百分之3.3等情，經本院調取上開92年度裁全字第4048號假
    扣押卷及向臺灣高雄地方法院調取前開94年度促字第18924
    號支付命令卷核閱無訛。觀之上開2借據上之借款金額雖均
    為700萬元，惟其借款期限並不連續，且利率約定亦不相同
    ，參以聲請人所提出之放款明細分類帳及相對人乙○○提出
    之96年2月27日、96年3月9日、97年2月5日之繳款存摺影本
    等資料，聲請人與相對人確實係以借新還舊之方式，以重新
    借款之方式先抵充舊借款，再以新借款之款項繼續繳納本息
    ，此亦可由相對人乙○○提出之存摺影本上有聲請人所為之
    「借新還舊」記載字樣可以證明，是本件聲請人所提出之上
    開2借據，實係借新還舊之借款借據甚明。又借新還舊乃指
    債務人向債權人另借一筆新款項，先用以清償前所積欠債權
    人之舊債務後，而對債權人僅負擔新借債務之意義，易言之
    ，舊債務已因新借款項之清償而消滅，債務人應就新債務對
    債權人負清償責任。基此，聲請人據以聲請上開支付命令之
    93年12月3日簽發之借據實係相對人乙○○借新還舊之新債
    務，而上開假扣押裁定所憑據之89年9月21日借據則屬已因
    清償而消滅之舊債務，兩者應係不同之債務，聲請人主張應
    係同一筆借款云云，不可採信。至聲請人另主張此為民法第
    320條新債清償之情形云云，按因清償債務而對於債權人負
    擔新債務者，除當事人另有意思表示外，若新債務不履行時
    ，其舊債務仍不消滅，民法第320條定有明文，此乃指債權
    人與債務人雙方約定債務人以負擔新債務為清償舊債務之方
    法所訂立之新債清償契約，例如債務人對債權人所負擔之借
    款債務，另簽發票據以為清償，則該票據債務係債務人負擔
    之新債務，倘債務人未給付票據債務，則其借款債務亦未消
    滅，是以，此新債清償之情形與上述借新還舊之情形相異，
    聲請人此等主張，並不可採。承上所述，聲請人本件依本院
    92年度裁全字第4048號假扣押裁定所提存之上開擔保物（本
    院92年度存字第2057號提存書），是否可准予返還，應視是
    否符合民事訴訟法第104條第1項各款情形之要件。
五、聲請人對相對人之前揭民事假扣押裁定未經撤銷，對相對人
    甲○○之假扣押執行程序復未經撤回，亦經本院依職權調取
    上開92年度執全字第1893號假扣押執行卷宗查明無訛。是以
    ，尚難據認相對人甲○○未因假扣押之執行而生有損害，或
    聲請人就相對人甲○○所生之損害已經賠償，揆諸前揭說明
    ，本件難謂應供擔保之原因已消滅；又本件並非屬前開所述
    訴訟已經終結或相對人同意聲請人取回擔保物之情形，從而
    ，聲請人依民事訴訟法第104條第1項規定聲請返還前揭擔保
    物，於法不合，應予駁回。
五、應依民事訴訟法第95條、第78條，裁定如主文。
中    華    民    國    97    年     12   月    30    日
                        民事第三庭    法  官  黃聖涵
右為正本係照原本作成。
如對本裁定抗告須於裁定送達後10日內向本院提出抗告狀，並應
繳納抗告裁判費新臺幣1,000元。
中    華    民    國    97    年     12   月    30    日
                                      書記官  朱小萍


司法院資訊處製作；財團法人民間司法改革基金會備份。
